【裁判字號】    99,訴,542
【裁判日期】    990831
【裁判案由】    租佃爭議
【裁判全文】
臺灣彰化地方法院民事判決  99年度訴字第542號
原      告  己○○
訴訟代理人  陳國偉律師
原      告  戊○○丁○○之繼.
被      告  甲○○
被      告  乙○○
被      告  丙○○
上列當事人間請求租佃爭議事件，本院於民國99年8月16日言詞
辯論終結，茲判決如下：
    主  文
原告之訴駁回。
    事實及理由
一、按租佃爭議事件非經調解、調處，不得起訴，耕地三七五減
    租條例第26條第2項前段定有明文。查兩造間之租佃爭議事
    件，先經彰化縣和美鎮公所耕地租佃委員會調解不成，轉由
    彰化縣政府耕地租佃委員會亦調處不成立而移送本院審理，
    有彰化縣政府民國（下同）99年6月29日府地權字第0990158
    207號函檢送之資料在卷可稽，自合於前述規定，本院應予
    審理。
二、原告之主張：
（一）被告係座落彰化縣和美鎮○○段186、176、180地號土地
      、及同鎮○○○段75之6地號土地，面積各為0.15 0319公
      頃、0.167917公頃、0.88151公頃、0.1723公頃農地（下
      稱系爭土地）之出租人，原告己○○、及戊○○之被繼承
      人丁○○為承租人，丁○○於99年6月4日死亡後，由原告
      戊○○單獨繼承，兩造對系爭土地原訂有耕地三七五租約
      ，租約字號為臺灣省彰化縣私有耕地租約書和犁字第68號
      ，租期自92年1月1日至97年12月31日止。詎被告以原告多
      次逾2年共4期之租金未支付，而以存證信函催告原告，至
      97 年底仍積欠2年共4期之租金未繳，並於原告向彰化縣
      和美鎮公所申請續訂租約時，提出異議且認渠等已合法終
      止租約，致彰化縣和美鎮公所未依原告申請續訂租約，嗣
      另於耕地租佃委員會調解時，補提理由略謂：兩造間租約
      既經和美鎮公所註銷租約，且無耕作事實，不宜再續訂租
      約登記云云。惟查，被告並未定相當期限催告原告繳納所
      積欠之二年租金，亦未於催告期限屆滿後另行對原告為終
      止租約意思表示，即於原告向彰化縣和美鎮公所申請續訂
      租約時，提出異議且認渠等已合法終止租約，致彰化縣和
      美鎮公所未依原告申請續訂租約，嗣另於98年8月2日以彰
      化光復路郵局第466號存證信函告知原告己○○確認無租
      約關係，其終止租約並不合法，此亦為彰化縣政府耕地租
      佃委員會於99年6月23日之調解決議所是認，故兩造間耕
      地三七五租賃關係仍存在。
（二）系爭耕地三七五租賃關係原先存在於原告己○○、丁○○
      （戊○○之被繼承人）與被告之間，被告依法應向全體承
      租人（起訴狀誤載為出租人）為意思表示，然被告僅於98
      年8月2日發函通知原告己○○一人，顯與法有違。
（三）原告已於98年9月間向本院提存所提存96年與97年租金共
      計新台幣53880元，嗣於同年12月提存98年租金26940元，
      已生清償之效力，被告自不得再以原告逾2年共4期之租金
      未繳為由而終止租約。
（四）彰化縣和美鎮公所於原告申請租佃調解時時，曾派承辦人
      員張勝利調查確有繼續耕作之事實，並無被告所稱未耕作
      之事實。
（五）耕地三七五減租條例第6條第1項所謂「本條例施行後，耕
      地租約應一律以書面為之；租約之訂立、變更、終止或換
      訂，應由出租人會同承租人申請登記。」，係為保護佃農
      及謀舉證之便利而設，非謂凡租約之訂立、變更、終止或
      換約，需經登記，始能生效，最高法院51年度台上字第
      2629號判例可參照，本件雖經彰化縣和美鎮公所註銷租約
      登記，然租賃關係存否，非以登記為準，法院自有審查之
      權限。
（六）訴之聲明：確認兩造間就座落彰化縣和美鎮○○段186、
      176、180地號土地、及同鎮○○○段75之6地號土地
      ，面積各為0.15 0319公頃、0.167917公頃、0.88151 公
      頃、0.1723公頃農地之耕地三七五租賃關係存在。
三、被告則略以：
（一）97年12月31日租約期滿，承租人沒有去彰化縣和美鎮公所
      登記續約，雙方未續訂租約，業經該鎮公所於98 年5月18
      日公告且通知雙方已經註銷租約登記。
（二）系爭租約係半年繳一次租金，每年的7月及次年的1月繳納
      ，承租人原告屢屢逾時繳交租金，原告多次逾2年之租金
      未繳，被告曾以存證信函催告原告。96年、97年共二年四
      期的租金均未繳，被告在98年1月15日寄發存證信函催告
      原告己○○繳納租金，而且限定15日內繳清，但原告己○○沒有繳清，承租人是己○○與丁○○，以前我都是寄給
      己○○，因為租金都是己○○在繳納，其後被告另於98
      年8月2日寄發存證信函給己○○、丁○○二人，其二人均
      已收到存證信函。98年1月15日存證信函即為催繳的意思
      表示，而98年8月2日存證信函就是終止租約的意思表示。
      依據耕地三七五減租條例第17條第1項第5款規定地租積欠
      達兩年之總額時，得終止租約，系爭租約已因積欠達兩年
      之總額之租金經催告後終止，既已註銷租約登記，且無耕
      作事實，爰不再繼續出租等語置辯，併質疑戊○○是否為
      丁○○的唯一繼承人。聲明：原告之訴駁回。
四、原告主張雙方原先就系爭土地訂有耕地租約書，業經提出私
    有耕地租約書、存證信函暨掛號郵件收件回執等件並有前述
    租佃爭議調解、調處資料等在卷為證，此部份自可信為真正
    。惟原告主張兩造就系爭土地租賃關係存在，則為被告所否
    認。
五、按「確認法律關係之訴，非原告有即受確認判決之法律上利
    益者，不得提起之；確認證書真偽或為法律關係基礎事實存
    否之訴，亦同」；「前項確認法律關係基礎事實存否之訴，
    以原告不能提起他訴訟者為限」。民事訴訟法第247條、第1
    項、第2項亦分別定有明文。而所謂即受確認判決之法律上
    利益，須因法律關係之存否不明確，致原告在私法上之地位
    有受侵害之危險，而此項危險得以對於被告之確認判決除去
    之者，始有確認之法律上利益，最高法院98年度台抗字第
    579號民事裁定足資參照。本件原告既主張系爭土地租賃關
    係存在，然為被告所否認，應認原告有即受確認判決之法律
    上利益，依據前揭條文規定，原告提起本訴，於法尚無不合
    ，先予敘明。
六、經查，系爭耕地三七五租約之租期為自92年1月1日至97年12
    月31日止，有耕地租約書附卷可稽，兩造對系爭租約係於97
    年12月31日屆滿之事實均不爭執，則依耕地三七五租約清理
    要點第7條規定，原告申請續訂租約登記應於租期屆滿翌日
    起45日內為之，然原告並未於租期屆滿翌日起45日內申請續
    訂租約登記，且被告已主張終止租約而反對繼續出租，則兩
    造間之租約已於97年12月31日原租期屆滿時消滅。縱依最高
    法院51年度台上字第2629號判例所示意旨，本件雖經彰化縣
    和美鎮公所註銷租約登記，然租賃關係存否，非以登記為準
    ，法院有審查之權限，惟被告於97年12月31日原租期屆滿後
    已主張終止租約且反對繼續出租，並未同意繼續出租，顯與
    最高法院88年度台上字第799號判決所示雙方均同意繼續租
    賃關係之事實不同，自不得與該判決（認租約關係仍存在）
    作相同之認定，故本件兩造間租約關係已不存在，原告訴請
    確認兩造間租約關係存在云云，並無理由。
七、次按耕地租約在租佃期限未屆滿前，非有地租積欠達兩年之
    總額時不得終止，耕地三七五減租條例第17條第1項第3款定
    有明文。又依民法第440條第1項，承租人租金支付有遲延者
    ，出租人得定相當期限催告承租人支付，如承租人於其期限
    內不為支付者，出租人得終止契約。此項規定，於出租人依
    耕地三七五減租條例第17條第3款終止契約時亦適用之，最
    高法院45年台上字第205號判例、85年度台上字第299號判決
    意旨可加參照。經查，原告既有積欠96年、97年共二年四期
    地租已達二年總額之事實，此為原告所不爭執，且經被告於
    98年1月15日寄發存證信函催告原告己○○繳納租金，而且
    限定15日內繳清，則依民法第98條規定「解釋意思表示，應
    探求當事人之真意，不得拘泥於所用之辭句。」，被告寄發
    存證信函催告之真意，應係謂若承租人未於15日內繳納積欠
    之租金，耕地租約即終止之意，亦即被告以前述之存證信函
    依法催告原告己○○應限期清償積欠之租金，否則逾期即終
    止租約之意，而經按址催告，惟承租人逾期未清償而致生合
    法終止系爭土地租約之效果，故被告據此主張兩造間之租賃
    關係已終止，於法有據。雖然承租人為己○○與丁○○二人
    ，然在此之前被告均寄給己○○，因租金都由己○○繳納之
    事實，此部份為兩造所不爭之事實（原告雖主張催告不合法
    ）。其後被告另於98年8月2日寄發存證信函給己○○、丁○○二人，該存證信函已提及曾三次催告繳納逾2年之租金，
    依法得終止租約之意思表示，併載明「耕地已無租約關係」
    等語，其二人均已收到存證信函，顯見被告無繼續出租之意
    ，且再次表明系爭耕地已無租約關係存在，被告所辯，應堪
    採信。
八、原告另提出提存書主張：已於98年9月間向本院提存所提存
    96 年與97年租金共計新台幣53880元，嗣於同年12月提存98
    年租金26940元，已生清償之效力，被告自不得再以原告逾2
    年共4期之租金未繳為由而終止租約云云。惟查，由原告提
    出之提存書觀之，其提存日期係在98年9月30日及其後，而
    如上所述，98年1月15日寄發存證信函催告原告己○○繳納
    租金，而且限定15日內繳清，惟承租人逾期未清償而致生合
    法終止系爭土地租約之效果，其後被告又於98年8月2日寄發
    存證信函給己○○、丁○○二人，提及曾三次催告繳納逾2
    年之租金，依法得終止租約之意思表示，併載明「耕地已無
    租約關係」等語，其二人均已收到存證信函，則雙方之間之
    系爭租約即已終止，或於租期屆滿後因無續租之合意致租約
    消滅，故已無租約關係存在，原告提存之時間顯在租約關係
    消滅之後，雙方已無租約關係存在之後，原告之主張自不足
    採。
九、綜上所述，原告訴請確認兩造間就系爭耕地三七五租賃關係
    存在，並無理由，應予駁回。
十、本件事證已明兩造其餘攻擊或防禦方法與舉證，經核與判決
    結果無影響，爰不逐一論述。
十一、因本件係經彰化縣耕地租佃委員會依三七五減租條第第26
      條之規定移送司法機關，免收裁判費用，當事人並未支出
      裁判費，爰不另為訴訟費用負擔之諭知，附此說明。
中    華    民    國    99    年    8    月    31    日
                  民事第一庭    法  官  施坤樹
以上正本係照原本作成。
如對判決上訴，應於判決送達後20日內向本院提出上訴狀（須附
繕本）。如委任律師提起上訴者，應一併繳納上訴審裁判費。
中    華    民    國    99    年    9     月    9     日
                                書記官  施嘉玫

司法院資訊處製作；財團法人民間司法改革基金會備份。
